臺北高等行政法院判決　　　　　　　　　　　　　　　　九十二年度交訴字第二號
　　　　　　　　　　　　　　　.
　　原　　　告　甲○
　　訴訟代理人　林家駿律師
　　被　　　告　國防部
　　代　表　人　乙○（部長）
　　訴訟代理人　徐克銘律師
右當事人間因免職事件，原告不服公務人員保障暨培訓委員會中華民國八十八年五月
二十六日八八公審決字第七六號再復審決定，提起行政訴訟，本院判決如左：
　　主  文
再復審決定撤銷。
原告其餘之訴駁回。
訴訟費用由被告負擔。
　　事  實
一、事實概要：
    原告原係國防部軍管區海岸巡防司令部五一三情報組薦任第六職等組員，因民國
    八十六年年終考績考列丁等，經國防部依當時公務人員考績法第七條第一項第四
    款規定，以八十七年六月二日八七易旭字第八五一八號令核布免職處分，原告不
    服，提起復審，經被告以八十八年一月二十日（八八）鎔鉑字第八九○號復審決
    定為駁回之決定，原告仍不服，提起再復審，經公務人員保障暨培訓委員會以原
    告提出復審逾期，應不予受理。原告不服，向最高行政法院提起行政訴訟，最高
    行政法院以八十九年度裁字第一○五三號裁定駁回，原告不服，向本院提起再審
    ，本院以八十九年度再字第一六號裁定認無管轄權，而移送至最高行政法院，最
    高行政法院以九十二年度裁字第一○一號裁定廢棄原裁定，發交本院審理。
二、兩造聲明：
    （原告未於言詞辯論期日到場，聲明及陳述依其起訴狀及準備書狀所為而記載）
　(一)原告聲明：
    1.再復審決定、復審決定及原處分均撤銷。
    2.訴訟費用由被告負擔。
  (二)被告聲明：
    1.駁回原告之訴。
    2.訴訟費用由原告負擔。
三、兩造之爭點：原告是否有違當時公務人員考績法施行細則第十三條第一項第二款
    第二目及第五條第二款規定，而應予以免職之處分？
　(一)原告主張之理由：
    1.查被告以原告因八十六年度年終考績評列丁等，進而依前揭公務人員考績法第
      七條第一項第四款規定為免職之處分，固屬無誤。然查被告係以原告有不服導
      正，態度傲慢，公然頂撞長官及藐視命令，不予理會逕自離組，經記大過一次
      ；及八十六年上半年情報工作評比倒數第四名，被記申誡一次等為由，因認原
      告具有不聽指揮，破壞紀律，情節重大情事，因而於年終考績考列丁等進而為
      免職處分。惟按「有左列情形之一者，一次記一大過：．．．（二）違反紀律
      或言行不檢，致損害公務人員聲譽，或誣陷侮辱同事，有確實證據者。」、「
      公務人員年終考績評分，考列丁等者，．．．需以受考人在考績年度內，具有
      左列條件之一者為限：．．．二、不聽指揮，破壞紀律，情節重大，有確實證
      據者。」前揭公務人員考績法施行細則第十三條第一項第二款第二目及同施行
      細則第五條第二款訂有明文。是依前開法文規定，無論記大過或考列丁等，均
      需有確實證據方得為之。
    2.經查，被告僅泛稱原告有不服導正，態度傲慢，公然頂撞長官等情事，然並未
      具體述事實經過究竟為何，尤有甚者，亦未舉出任何證據以證實之，即依施
      行細則之規定，將原告之年終考績考列丁等，就此而言，顯屬違法而應予以撤
      銷。此外，復審、再復審決定機關亦未詳加認定事證，即駁回原告之復審、再
      復審聲請，自亦屬違法，而應一併撤銷。退一步言，縱認原告確有被告所云不
      服導正、態度傲慢、公然頂撞長官及逕自離組情事，然此僅為特定偶發事件，
      原告並非一再犯之，從而原告因此於當年度被記一次大過及一次申誡，是否即
      屬施行細則第五條第二款所謂之情節重大。復參考公務人員考績法第十二條第
      一項第一款：「平時考核：．．．無獎懲抵銷而累積達二大過者，年終考績應
      列丁等。」之規定，平時考核於有記滿二大過之情形年終考績方列丁等。今被
      告僅以原告被記一次大過及一次申誡為由，即將原告之年終考績考列丁等進而
      為免職處分，就此而言，顯有違反上開法文之規定，並亦違反平等原則及比例
      原則，應屬違法而應撤銷。
    3.按「依本條規定記一大功、一大過者，於送銓部備查時，應詳述具體事實。
      」前揭公務人員考績法施行細則第十三條第四項定有明文。經查，被告僅泛稱
      原告於八十六年間任職軍管區司令部五一三情報組擔任值勤時，無法確切掌握
      組內執行專案人員及莒光日到課人數，對所交付撰擬專報敷衍塞責，並有不服
      長官導正，態度傲慢，公然頂撞長官，藐視命令逕自離組等行為。然查，關於
      無法掌握莒光日到課人數一節，按原告職司情報組情報官，而掌握莒光日到課
      人數乃為值星官之職責，初非原告之責任，是被告謂原告無法確切掌握到課人
      數初有誤會。而原告負責撰擬之專報，原告亦曾重新修正撰擬再交付上級，此
      應命被告提出原告重新交付之專報，是原告已盡力而為，並非敷衍塞責。此外
      ，被告所謂原告有不服長官導正，態度傲慢，公然頂撞長官一節，係指何日時
      ？又原告係如何頂撞長官？又係頂撞何長官？凡此被告辯稱實為空泛。
    4.按「．．．。中央或地方機關依公務人員考績法或相關法規之規定對公務人員
      所為免職之懲處處分，為限制人民服公職之權利，實質上屬於懲戒處分，其構
      成要件應由法律定之，方符憲法第二十三條之意旨。公務人員考績法第十二條
      第一項第二款規定各機關辦理公務人員之專案考績，一次記二大過者免職。同
      條第二項復規定一次記二大過之標準由銓部定之，與上開解釋意旨不符。．
      ．．。對於公務人員之免職處分既係限制憲法保障人民服公職之權利，自應踐
      行正當法律程序，諸如作成處分應經機關內部組成立場公正之委員會決議，處
      分前並應給予受處分人陳述及申辯之機會，處分書應附記理由，並表明救濟方
      法、期間及受理機關等，設立相關制度予以保障。復依公務人員考績法第十八
      條規定，服務機關對於專案考績應予免職之人員，在處分確定前得先行停職。
      受免職處分之公務人員既得依法提起行政爭訟，則免職處分自應於確定後方得
      執行。．．．」司法院釋字第四九一號解釋定有明文。從而依上開解釋意旨，
      中央或地方機關對於公務人員所為之免職處分，其要件均需依法律規定為之，
      而不得以施行細則之行政命令代之。
    5.經查，前揭公務人員考績法施行細則第五條第一項關於除公務人員考績法關於
      公務人員應為免職處分之規定，另又訂定各種情況亦得將公務人員之年終考績
      考列丁等，並進而依公務人員考績法為免職處分之規定，已於九十年九月二十
      日依前揭司法院釋字第四九一號意旨為刪除。換言之，嗣後有關對公務人員為
      免職處分之構成要件，均應完全依公務人員考績法之規定為之。經查，依公務
      人員考績法第十二條之規定，僅有公務人員之平時考核累積達二大過者，年終
      考績方得列為丁等；又專案考績一次記二大過者，方得為免職處分。然而，縱
      認被告所述原告怠忽職守及其他事實屬實，然原告僅被記一大過及一次申誡，
      尚未符合公務人員考績法第十二條第一項規定之情形，從而被告依前揭公務人
      員考績法施行細則第五條規定，將原告之年終考績考列丁等，再進而依公務人
      員考績法第七條規定予以免職處分，就此規定，已屬違法。
    6.此外，被告謂其將原告年終考績列為丁等，並為免職處分，凡此有軍管區司令
      部簽呈影本，復有年終考績評審會議記錄，亦有銓部審定函。惟查，上開簽
      呈及被告之評審會議記錄屬被告自行記載之文書，依法並不具有證據力。而銓
      部之審定函，乃為形式上之備查書函，並未進行實質審查，是仍不得作為不
      利原告認定之證據。厥為重要者，被告從簽擬簽呈，至開評審會議而作成免職
      處分之過程，依被告所提之簽呈及開會記錄，均未見有原告出席，並給予原告
      有陳述及申辯之機會，是依前揭司法院釋字第四九一號解釋意旨，被告於作成
      行政處分之過程亦未踐行正當法律程序，故屬違法而應撤銷。
　(二)被告主張之理由：
    1.依前揭公務人員考績法施行細則第五條第一項第二款、第十八條之規定，公務
      人員之行為該當前開條文者並踐行正當法律程序後，該管機關似非不得依此將
      原告當年度年終考績考列丁等。
    2.查原告於八十六年經被告所屬軍管區司令部核定記大過一次，揆諸該組長官八
      十六年十月一日提報上級之簽呈可知，係因原告任職國防部五一三情報組擔任
      值勤時，有無法確切掌握組內執行專案人員及莒光日到課人數，對所交付撰擬
      專報敷衍塞責等情，不服長官導正，態度傲慢，公然頂撞長官；藐視命令逕自
      離組等行為。就公務人員考核獎懲之程序而言，公務人員有得獎懲之行為，須
      由其主管以簽呈提報上級，並經各級長官嚴格審核始得核定，以維持考核之公
      平、正確，此觀該簽呈上各級長官之簽章自明。而公務員年終考績審核程序除
      經各單位完成初考覆考外，並須經機關內部組成立場公正之考評委員會決議通
      過，復有八十六年公務人員年終考績評審會議記錄可證。準此以解，簽呈所載
      原告不服導正等行為均經國防部各級長官詳加調查，依法踐行正當法律程序後
      ，始予核定大過乙次，尚無憑空捏造、惡意誣陷之虞，依常理而言，原告所指
      無確實證據即核記大過乙次之情形，實難想見。又原告於當年度亦因上半年情
      報評比倒數第四名，受有申誡乙次，併此說明。
    3.依學者見解，如法規之用語係屬涵義不確定或有多種可能之解釋，即所謂不確
      定法律概念，將不確定法律概念適用於具體事實關係時，行政機關得自由判斷
      之情形，謂之判斷餘地。前揭公務人員考績法施行細則第五條第一項第二款之
      規定，所謂情節重大，即屬行政機關判斷餘地範疇，自應受相當程度之尊重，
      且原告不服導正，態度傲慢，公然頂撞長官，不理會命令逕自離組之行為，於
      重視紀律之軍事體系而言，足使單位士氣受損，紀律無以維持，難謂非情節重
      大，被告據此就渠所為考列丁等之評定，並未逾越或濫用權限，尚無違法之虞
      。又按「平時考核．．．累積達二大過者，年終考績應列丁等。」前揭公務人
      員考績法第十二條第一項第一款定有明文，究其意旨係指行政機關於辦理公務
      人員平時考核時，該公務人員無獎懲抵銷而累積達二大過之情形，應將該員年
      終考績考列丁等，無任何裁量餘地。換言之，公務員平時考績獎懲累積未達兩
      大過者，行政機關是否將其考列丁等即容有裁量空間。準此以解，該條規定乃
      指公務人員年終考績必列入丁等情形為是，而非公務人員年終考績考列丁等之
      唯一條件。復按前揭公務人員考績法施行細則第五條規定，原則上公務員考列
      丁等者須具條文規定之要件始可，即公務人員年終考績評分得否考列丁等之判
      斷標準，係以是否具備本條規定為依據，而揆諸本條規定之要件者尚難認限於
      前揭公務人員考績法第十二條第一項第一款平時考核累積達兩大過之情形。職
      是之故，原告所指被告將原告考列丁等進而為免職處分顯有違法等語，洵非有
      理，亦無可採。
　　理  由
一、本件被告之代表人原為湯曜明，九十三年五月二十日改由乙○擔任，有總統府秘
    書長錄令通知影本在卷可憑，茲據新任代表人具狀承受訴訟，核無不合，應予准
    許。又原告經合法通知，無正當理由，未於言詞辯論期日到場，核無行政訴訟法
    第二百十八條準用民事訴訟法第三百八十六條各款所列情形，爰依被告之聲請由
    其一造辯論而為判決，合先明。
二、本件再復審決定係以原告因八十六年度年終考績評列丁等，經被告依當時公務人
    員考績法第七條第一項第四款規定，以八十七年六月二日八七易旭字第八五一八
    號令核布免職處分，原告不服，於八十七年九月七日向公務人員保障培訓委員會
    提起申訴，經該會移由被告依復審程序處理，嗣經被告八十八鎔鉑字第八九０號
    復審決定復審駁回。原告不服提起再復審，惟因其再復審補充說明書所載，原告
    係於八十七年六月底接獲前開免職令，而認原告不服免職處分提出復審，已逾三
    十日之法定期間，屬不合法，且原處分亦無顯屬違法或不當之情事，而以再復審
    不合法予以駁回。惟查，最高行政法院八十九年度裁字第一○五三號原確定裁定
    以其向軍管區司令部查詢原告有否於八十七年七月十四日向其提出申訴書（即復
    審書），而軍管區司令部函復僅收到原告八十七年二月二十六日關於不服停職處
    分之申訴書，而未收到八十七年七月十四日之申訴書，因認原告未於法定期限內
    提起復審，以原告提起行政訴訟即非合法為由，裁定駁回原告之訴。惟軍管區司
    令部嗣後經確切查證結果，證實聲請人確曾於八十七年七月十四日向其提出申訴
    書（即復審書），有軍管區司令部八十九年八月十七日（八九）忠督字第二一二
    一號函影本附卷可憑。因此，原告提起復審並未逾三十日之法定期間，再復審決
    定以原告提起復審已逾三十日之法定期間，而認再復審不合法駁回原告之再復審
    ，於法即有違誤。
三、又再復審決定係以不合法駁回原告之再復審，並非以無理由駁回原告再復審。本
    件並未經再復審程序實體審查，事涉原告實體審查之審級利益。原告於九十三年
    七月七月準備程序亦陳明再復審沒有針對本件實體有無理由為判斷，為審級利益
    應由公務人員保障暨培訓委員會為實體判斷。因此，本件原告之主張仍須經公務
    人員保障暨培訓委員會由實體上審查認定，本院尚無從於公務人員保障暨培訓委
    員會未經實體審查情況下，逕行審查原處分之實體理由是否合法有據。因此再復
    審決定由程序上不受理原告之再復審，於法既有未妥，且本院無從逕行實體判決
    ，自應將再復審決定撤銷，由公務人員保障暨培訓委員會由實體上對原處分是否
    合法另為適法之決定，故原告請求撤銷再復審決定，為有理由，應予准許。至原
    處分實體上是否合法有據，此部分仍待公務人員保障暨培訓委員會依九十二年五
    月二十八日修正施行之公務人員保障法就本件之再復審程序，準用修正之同法有
    關復審程序規定實體審究終結，本院於本件尚無從逕行審認，原告請求撤銷復審
    決定及原處分，為無理由，應予駁回。
據上論結，本件原告之訴為一部有理由、一部無理由，爰依行政訴訟法第一百零四條
、第二百十八條，民事訴訟法第三百八十五條第一項前段、第七十九條，判決如主文
。
中　　　華　　　民　　　國　　九十三　　年　　　十二　　　月　　十六　　日
                           臺 北 高 等 行 政 法 院  第二庭
           　　　　　　　　　　　　　　　　　審判長 法　官  姜素娥
           　　　　　　　　　　　　　　　　　　　　 法　官  吳東都
           　　　　　　　　　　　　　　　　　　　　 法　官  陳國成
右為正本係照原本作成。
如不服本判決，應於送達後二十日內向本院提出上訴狀並表明上訴理由，如於本判決
宣示後送達前提起上訴者，應於判決送達後二十日內補提上訴理由書（須按他造人數
附繕本）。
中　　　華　　　民　　　國　　九十三　　年　　　十二　　　月　　二十　　日
            　　　　　　　　　　　　　　    　      書記官  王英傑
